【裁判字號】    95,訴,41
【裁判日期】    950530
【裁判案由】    違反公司法等
【裁判全文】
臺灣臺北地方法院刑事判決                95年度訴字第41號
公  訴  人  臺灣臺北地方法院檢察署檢察官
被      告  丁○○
選任辯護人  連銀山律師
被      告  丙○○
                    原住台北市大安區○○○路○段118巷47號
            甲○○
上列被告因違反公司法等案件，經檢察官提起公訴（94年度偵字
第13692號），本院判決如下：
    主  文
丁○○共同公司負責人，公司應收之股款，股東並未實際繳納，
而以申請文件表明收足，處拘役伍拾日，如易科罰金，以參佰元
折算壹日。被訴詐欺罪部分，無罪。
甲○○共同連續意圖為自己不法之所有，以詐術使人將本人之物
交付，處有期徒刑肆月，如易科罰金，以參佰元折算壹日。
丙○○公訴不受理。
    事  實
一、丁○○為經營電器事業，自洪國書受讓原址設臺中市○○區
    ○○街6巷8之3號、原資本額新台幣（下同）300萬元之菩來
    美實業有限公司（下稱菩來美公司）之經營權，而因自己債
    信不佳，依法不得登記為公司負責人，乃與丙○○約定由丙○○出資30萬元，餘款由丁○○負責，並登記丙○○為公司
    名義負責人，丁○○則實際負責公司業務之經營。二人商議
    決定後，即以丙○○名義於民國93年8 月10日與菩來美公司
    原始股東洪國書等人簽訂股東同意書，由丙○○一人受讓菩
    來美公司之全部股權，並將菩來美公司地址遷移至臺北市○○區○○路78號9樓之2。丙○○明知自己僅出資30萬元，加
    上丁○○實際出資額100萬元，並無繳納250萬元股款之事實
    ，二人竟基於共同犯意之聯絡，於93年11月15日委由不詳之
    人湊足250 萬元後，以丙○○名義匯至菩來美公司設在臺北
    市第九信用合作社西門分社之帳戶（活期存款帳戶帳號：00
    00-00-000000-0號），以供不知情之李淑敏會計師辦理驗資
    而出具查核報告，據以向臺北市政府商業管理處辦理250 萬
    元之增資，使菩來美公司之資本額由原訂300萬元變更為550
    萬元，並於驗資完成後，隨即於93年11月17日分2 次將前述
    250 萬元悉數匯出，違反公司法第9條第1項公司股東未實際
    繳納股款之規定。
二、丙○○於完成菩來美公司股權移轉登記後，將公司交由丁○○經營，丁○○自93年9 月間起，即以每月2萬5千元之代價
    ，僱用甲○○一人負責公司點貨、搬貨、打掃、接聽電話等
    事宜。嗣於93年11月某日間，甲○○接獲之前在通訊行任職
    而結識之客戶吳育任（綽號「小野」，未據起訴）之來電，
    在得知甲○○目前任職菩來美公司後，吳育任即表明：自己
    在從事貸款代辦業務，因有許多客戶無法提出工作之證明，
    致面臨業績之壓力，希望甲○○能提供幫忙，在銀行電詢貸
    款客戶是否在菩來美公司任職時，只要回以確係菩來美公司
    員工即可，並告知願以每件2 千元之代價酬謝等情，甲○○
    因年輕識淺，即與吳育任共同基於意圖為自己不法所有之概
    括犯意聯絡，明知吳俊宏、劉吳鳳枝（吳俊宏及劉吳鳳枝於
    徵信前，即自行電告銀行人員取消申請）、黃來福、彭學助
    、李承璋、楊鈞銘等人均未在菩來美公司任職，竟當國泰世
    華銀行股份有限公司（下稱國泰世華銀行）徵信人員自93年
    12月至94年1月間，撥打菩來美公司申請之00-00000000號電
    話，詢問黃來福、彭學助、李承璋、楊鈞銘等人是否在菩來
    美公司任職時，甲○○即連續以吳育任提供該等申貸戶之個
    人資料，佯稱：上開人員在菩來美公司任職，現外出送貨無
    法接聽電話，用以搪塞徵信人員之查證，而使國泰世華銀行
    行員陷於錯誤，核准楊鈞銘及彭學助之貸款申請。嗣國泰世
    華銀行風險管理部門行員發現有異而報警，為警於94年2 月
    3日下午4時許，持搜索票至菩來美公司搜索，並在甲○○辦
    公桌上扣得應付銀行徵信之答詢小抄，始循線查知上情。
三、案經國泰世華銀行告訴暨臺北市政府警察局內湖分局報告臺
    灣臺北地方法院檢察署檢察官偵查起訴。
    理  由
壹、有罪即被告丁○○違反公司法、被告甲○○詐欺部分：
一、被告丁○○違反公司法部分：
  (一)訊據被告丁○○固坦承自己為菩來美公司之實際負責人，當
    時係約定由被告丙○○出資30萬元，自己則出資100 萬元共
    同經營事業等情，惟矢口否認有何違反公司法之犯行，並辯
    稱：當時係由被告丙○○去找會計師辦理增資事宜，銀行匯
    款事宜亦由被告丙○○負責，伊即不該當違反公司法之犯行
    ，而辯護人亦辯稱：菩來美公司之負責人為被告丙○○，並
    非被告丁○○，公司股東僅有被告丙○○一人，依法辦理增
    資事宜應由被告丙○○出面辦理，被告丁○○即應為無罪云
    云。
  (二)經查，被告丙○○向以開設牛肉麵店為業，因被告丁○○之
    邀約，被告丙○○始與被告丁○○合資經營菩來美公司，被
    告丙○○僅出資30萬元，其餘款項均由被告丁○○所負責，
    因被告丁○○債信不佳，公司名義負責人遂登記為被告丙○○，實際負責人則為被告丁○○，被告甲○○係被告丁○○
    所僱用等情，迭據被告丙○○於警詢、偵訊及本院準備程序
    時均供承不諱，而被告丁○○亦不否認自己確為菩來美公司
    之實際負責人，自己之出資額約100 萬元，公司辦理增資為
    資本額550 萬元自己均知情等情，顯見被告丙○○、丁○○
    投資菩來美公司之股款金額總共僅130 餘萬元。又以丙○○
    名義於93年8 月10日與菩來美公司原始股東洪國書等人簽訂
    股東同意書，受讓菩來美公司之全部股權而辦理負責人變更
    登記後，於93年11月15日以丙○○名義匯款250 萬元至菩來
    美公司設在臺北市第九信用合作社西門分社之上開帳戶，以
    供不知情之李淑敏會計師辦理驗資而出具查核報告，據以向
    臺北市政府商業管理處辦理250 萬元之增資，使菩來美公司
    之資本額由原訂300萬元變更為550 萬元，並於驗資完成後，
    隨即於93年11月17日分2次將前述250萬元悉數匯出等情，亦
    有臺北市政府檢附菩來美公司案卷全部卷宗、臺北市第九信
    用合作社94年11月11日北市九信社業字第1600號函、94年11
    月28日北市九信社業字第1685號函分別檢附開戶及交易明細
    資料查詢表在卷可稽（見94年度偵字第13692號卷(二)第2-36
    頁、68-72 頁）。綜此，被告丙○○既係在被告丁○○邀約
    下，始同意投資菩來美公司，且被告丁○○為菩來美公司之
    實際負責人，而被告丙○○與丁○○投資菩來美公司之股款
    僅有130餘萬元，卻辦理增資股款250萬元，顯見被告丁○○
    有與被告丙○○未實際繳納股款卻以申請文件表明收足之犯
    意聯絡及行為分擔甚明，被告丁○○所辯無非係卸責之詞，
    不足採信。是本件事證明確，被告丁○○犯行堪以認定，應
    予依法論科。
二、被告甲○○詐欺部分：
    經查，被告甲○○受共同正犯吳育任之託，明知黃來福、彭
    學助、李承璋、楊鈞銘等人均未在菩來美公司任職，竟當國
    泰世華銀行人員撥打菩來美公司電話詢問黃來福等人是否在
    菩來美公司任職時，被告甲○○即以吳育任提供該等申貸戶
    之個人資料，佯稱黃來福等人在菩來美公司任職，現外出送
    貨無法接聽電話，用以搪塞徵信人員之查證等情，業據被告
    甲○○於偵訊及本院審理時均坦承不諱（見94年度核退字第
    874號卷第10頁、94年度偵字第13692號卷(二)第215 頁及本院
    95年5 月17日審理筆錄），而證人即國泰世華銀行告訴代理
    人戊○○於偵訊時亦證稱被告甲○○即係當時負責接聽該公
    司行員徵信電話之人（見94年度偵字第13692 號卷(二)第40頁
    ），又李承璋、楊鈞銘均未在菩來美公司任職，當時係綽號
    「小野」之人向伊等拿取身分證件資料，俾以辦理信用貸款
    事宜等情，亦據證人李承璋、楊鈞銘於偵訊時證述屬實（見
    94年度偵字第13692號卷(二)第96-99頁）。此外，並有黃來福
    等人之國泰世華銀行消費信用貸款申請書、財政部臺灣省北
    區國稅局92年度綜合所得稅各類所得資料清單（見94年度偵
    字第13692號卷(一)第113-137頁）、冒貸申請戶資料及應答資
    料（見94年度偵字第13692號卷(一)第158-159頁）、彭學助之
    在職證明書、提款明細、取款憑條與楊鈞銘之取款憑條（見
    94年度偵字第13692 號卷(一)第152、34-37頁）等件在卷可證
    。綜此，由上開證人證詞及扣案證物等補強證據，足證被告
    甲○○之自白核與事實相符。是本件事證明確，被告甲○○
    犯行已堪認定，應予依法論科。
三、核被告丁○○所為，係違反公司法第9條第1項之罪，被告甲○○所為，係犯刑法第339條第1項之詐欺取財罪。被告丁○○雖非菩來美公司之負責人，其與被告丙○○就上犯行有犯
    意聯絡及行為分擔，應依刑法第31條第1 項之規定，論以共
    同正犯；而被告甲○○就詐欺取財罪之上開犯行，亦與吳育
    任有犯意聯絡及行為分擔，應論以共同正犯。又被告丁○○
    利用不知情之李淑敏會計師出具查核報告及辦理公司變更登
    記之行為，均屬間接正犯。另被告甲○○先後多次在電話中
    向徵信人員詐稱之犯行，時間緊接，手法相同，又觸犯構成
    要件相同之罪名，顯係基於概括犯意反覆為之，為連續犯，
    應依刑法第56條規定以一罪論，並加重其刑。爰審酌：(一)被
    告丁○○係大學肄業之學歷，以經營液晶銷售為業，被告甲○○則係高中畢業之學歷，以從事銷售服務為業，貳人智識
    程度均非低；(二)被告丁○○曾犯有賭博、偽造文書與違反稅
    捐稽徵法案件等犯行（尚不構成累犯），前科素行並非良好
    ，被告甲○○則素無前科，年方20餘歲，年輕識淺；(三)被告
    丁○○係為提高公司資本額，俾以增加公司從事業務銷售之
    信用，被告甲○○係因受吳育任之煽惑，始一時不查而為本
    件犯行之犯罪動機與目的；(四)被告丁○○係菩來美公司之實
    際負責人，主導違反公司法犯行程度較高，惟尚未因此為其
    他犯行，並未對於公益造成重大之危害，被告甲○○則僅係
    在銀行人員以電話徵信時作不實之陳述，主導詐欺犯行程度
    非高，惟使國泰世華銀行因此核准楊鈞銘及彭學助之貸款申
    請，造成銀行受有呆帳損失之犯罪手段與危害程度；(五)被告
    丁○○於本院審理時未能坦承犯行，難稱有悔意，被告甲○○則於警詢、偵訊及本院審理時均能坦承犯行，尚稱有悔意
    之犯後態度等一切情狀，分別量處如主文所示之刑，並均諭
    知易科罰金之折算標準。扣案之冒貸申請戶資料及應答資料
    ，係共同正犯吳育任所有供被告甲○○為本件犯行所用之物
    ，應依刑法第38條第1項第2款宣告沒收。至扣案菩來美公司
    大小章及統一發票章計4個、液晶螢幕27 箱、電話機6 臺、
    傳真機1臺、電腦主機1台及電腦螢幕2 台，並非被告丁○○
    供本件犯行所用之物，即無從宣告沒收。另共同正犯吳育任
    所提供偽造彭學助在菩來美公司任職之在職證明書，並無證
    據證明被告甲○○就此犯行有犯意聯絡及行為分擔，亦無從
    宣告沒收，併此敘明。
貳、無罪即被告丁○○詐欺部分：
一、公訴意旨另以：被告丙○○與被告丁○○共同基於意圖為自
    己不法所有之概括犯意聯絡，由被告丁○○僱用具有前述犯
    意聯絡之被告甲○○，三人均明知黃來福、彭學助、李承璋
    、楊鈞銘等人均未在菩來美公司任職，且明知「小野」所交
    付國泰世華銀行安和分行、中正分行、華江分行、景美分行
    、板東分行之信用貸款申請書內容不實，竟當國泰世華銀行
    人員撥打菩來美公司電話詢問黃來福等人是否在菩來美公司
    任職時，被告甲○○即以「小野」提供該等申貸戶之個人資
    料，佯稱黃來福等人在菩來美公司任職，現外出送貨無法接
    聽電話，用以搪塞徵信人員之查證，而使國泰世華銀行行員
    陷於錯誤，核准楊鈞銘及彭學助之貸款申請，因認被告丁○○係共同涉犯刑法第339條第1項之詐欺取財罪嫌等語。
二、按犯罪事實應依證據認定之，無證據不得推定其犯罪事實；
    不能證明被告犯罪者，應諭知無罪之判決，刑事訴訟法第15
    4條第2項、第301條第1項分別定有明文。又事實之認定，應
    憑證據，如未能發現相當證據，或證據不足以證明，自不能
    以推測或擬制之方法，為裁判基礎；且認定犯罪事實所憑之
    證據，雖不以直接證據為限，間接證據亦包括在內，然而無
    論直接證據或間接證據，其為訴訟上之證明，須於通常一般
    之人均不致有所懷疑，而得確信其為真實之程度者，始得據
    為有罪之認定，倘其證明尚未達到此一程度，而有合理之懷
    疑存在而無從使事實審法院得有罪之確信時，即應由法院為
    諭知被告無罪之判決，亦經最高法院40年台上字第86號、76
    年度台上字第4986號著有判例意旨可資參照。
三、公訴意旨認被告丁○○涉犯刑法第339條第1項之詐欺取財罪
    ，無非係以國泰世華銀行職員戊○○、葉進雄、吳學珠、杜
    佩芬之證述、承辦員警王俊傑之證述、菩來美公司現場及搜
    索照片、扣案菩來美公司所有大小章及統一發票章計4 個等
    證物為其論據。訊據被告丁○○固坦承為菩來美公司實際負
    責人，被告甲○○係伊所僱用，惟堅詞否認有何共同詐欺之
    犯行，辯稱：菩來美公司確有經營業務，扣案27箱液晶螢幕
    ，係該公司向敬舜國際企業有限公司（下稱敬舜公司）所購
    入，因開始經營菩來美公司不久，業務量不多，才只僱用被
    告甲○○一人，又因公司業務不多，伊並未每天進公司辦公
    室，被告甲○○受吳育任之託，向國泰世華銀行徵信人員佯
    稱上開人員均有在公司任職，伊完全不知情，即不該當共同
    詐欺之犯行等語。
四、經查：
  (一)被告甲○○係受共同正犯吳育任之託，明知黃來福、彭學助
    、李承璋、楊鈞銘等人均未在菩來美公司任職，竟當國泰世
    華銀行人員撥打菩來美公司電話詢問黃來福等人是否在菩來
    美公司任職時，即以吳育任提供該等申貸戶之個人資料，佯
    稱黃來福等人在菩來美公司任職，現外出送貨無法接聽電話
    ，用以搪塞徵信人員之查證等情，業據被告甲○○於偵訊及
    本院審理時均坦承不諱，核與證人即國泰世華銀行告訴代理
    人戊○○於偵訊時證稱被告甲○○即係當時負責接該公司行
    員徵信電話之人之證詞相符，均已如前所述。而被告甲○○
    於本院審理時以證人身分結證時，復證稱：「（問：你在菩
    來美公司做些何事？）（答：當初到公司去做搬貨與整理點
    貨等工作，後來去那邊丁○○告訴我公司剛成立，如果有什
    麼需要打電話給我再叫我做什麼，我大部分是在公司整理貨
    物，公司是經營液晶業務。）（問：公司平常有些什麼人？
    ）（答：丁○○下午會過來，他的朋友會一起來，他們會在
    經理室談事情，有一些人可能是丁○○的事業夥伴，我都不
    認識，公司通常只有我一個人，我有問過丁○○，他說業務
    沒有那麼多，公司剛成立，等業務上軌道再找人。）（問：
    『小野』之事丁○○是否知道？）（答：不知道。）（問：
    你不是說丁○○有時也自己接電話？）（答：丁○○有大約
    接過二通銀行查證的電話，丁○○是對銀行說沒有這個人，
    丁○○有問過我，我當時不敢承認，就跟丁○○說可能是打
    錯的。）（問：『小野』有無親自到過菩來美公司？）（答
    ：沒有，可能是怕丁○○到公司遇見他，產生誤會。）（問
    ：就你所知，丁○○是否認識『小野』？）（答：『小野』
    是我朋友，丁○○沒有見過他，應該不認識。）」（見本院
    95年5 月17日審理筆錄）。綜此，顯見被告丁○○就被告甲○○與吳育任上開犯行之事一無所悉，自不能因國泰世華銀
    行職員葉進雄、吳學珠、杜佩芬證稱打電話前往菩來美公司
    徵信時，接電話之人告知黃來福等人有在菩來美公司任職，
    遽謂被告丁○○亦涉犯共同詐欺之罪嫌。
  (二)敬舜公司在94年1、2月間與菩來美公司曾有業務往來，扣案
    27箱液晶螢幕係敬舜公司自香港進口後販售與菩來美公司，
    菩來美公司已給付該筆貨款等情，業據證人即敬舜公司職員
    乙○○於本院審理時結證屬實（見本院95年5 月17日審理筆
    錄），核與證人即被告甲○○於偵訊及本院審理時證稱之情
    節相符，並有被告丁○○所提臺北市營業人銷售額與稅額申
    報書、統一發票及進口報單在卷可稽（見本院卷第54-56 頁
    ），顯見菩來美公司確實有經營業務，而非公訴意旨所指之
    虛設公司。被告丁○○既係正常經營公司之業務，是否有公
    訴意旨所指以每件2 千元之代價而共同為本件詐欺取財之犯
    行，即非無疑。況經本院核對偽造之彭學助名義之菩來美公
    司在職證明書上之公司印文（見94年度偵字第13692 號卷(一)
    第40頁），與扣案菩來美公司所有2 個公司印章之印文（見
    同偵卷第138 頁），發現其一之公司印文與偽造在職證明書
    上之印文字體完全不符，另一字體雖相符，然其中關於「來
    」、「業」、「限」等字樣則完全不符，可見該在職證明書
    亦非菩來美公司人員所製作。
  (三)綜上所述，被告丁○○僱用被告甲○○係因經營菩來美公司
    業務所需，而該公司確有從事液晶銷售之業務，且因被告丁○○並未時常待在公司，致對被告甲○○上開犯行一無所悉
    ，自不能因被告甲○○係被告丁○○所僱用，即謂被告丁○○應負共同詐欺之罪責。此外，本院復查無其他積極證據足
    認被告丁○○涉有上開犯行，則揆諸前開規定及判例意旨所
    示，既不能證明被告丁○○此部分涉有犯罪，自應為被告丁○○無罪判決之諭知。
參、不受理判決即被告丙○○部分：
一、公訴意旨略以：
  (一)被告丙○○可預見被告丁○○邀其擔任菩來美公司之名義負
    責人，係有不法目的，竟因圖小利，於公司辦理設立登記時
    ，僅出資30萬元，餘款係由不詳人之湊足共250 萬元後，匯
    至菩來美公司設在臺北市第九信用合作社西門分社之上開帳
    戶，以供不知情之李淑敏會計師辦理驗資而出具查核報告，
    並於驗資完成後，隨即於翌日即93年11月17日，分2 次將前
    述250萬元悉數匯出，因認被告丙○○係違反公司法第9條第
    1 項公司股東未實際繳納股款規定之罪嫌等語。
  (二)被告丙○○與被告丁○○共同基於意圖為自己不法所有之概
    括犯意聯絡，由被告丁○○僱用具有前述犯意聯絡之被告甲○○，三人均明知黃來福、彭學助、李承璋、楊鈞銘等人均
    未在菩來美公司任職，且明知「小野」所交付國泰世華銀行
    安和分行、中正分行、華江分行、景美分行、板東分行之信
    用貸款申請書內容不實，竟當國泰世華銀行人員撥打菩來美
    公司電話詢問黃來福等人是否在菩來美公司任職時，被告甲○○即以「小野」提供該等申貸戶之個人資料，佯稱黃來福
    等人在菩來美公司任職，現外出送貨無法接聽電話，用以搪
    塞徵信人員之查證，而使國泰世華銀行行員陷於錯誤，核准
    楊鈞銘及彭學助之貸款申請，因認被告丙○○係共同涉犯刑
    法第339條第1項之詐欺取財罪嫌等語。
二、按被告死亡者，應諭知不受理之判決，並得不經言詞辯論為
    之，刑事訴訟法第303條第5款、第307 條分別定有明文。經
    查，本件被告丙○○業於95年4 月10日死亡，此有法務部戶
    役政查詢系統個人除戶資料查詢表在卷可稽，爰依前開規定
    ，不經言詞辯論，逕為不受理之判決。
據上論斷，應依刑事訴訟法第299條第1項前段、第301條第1項、
第303條第5款、第307條，公司法第9條第1 項，刑法第11條前段
、第31條第1項、第56條、第28條、第339條第1項、第38條第1項
第2款，罰金罰鍰提高標準條例第1條前段、第2 條，判決如主文
。
本案經檢察官李傳侯到庭執行職務。
中    華    民    國    95    年    5     月    30    日
                  刑事第六庭    審判長法  官  周占春
                                      法  官  林晏如
                                      法  官  林孟皇
本正本證明與原本無異。
如不服本判決，應於判決送達後10日內，向本院提出上訴狀。
                                      書記官  宋德華
中    華    民    國    95    年    5     月    30    日
附錄本案論罪科刑法條全文：
公司法第9條
公司應收之股款，股東並未實際繳納，而以申請文件表明收足，
或股東雖已繳納而於登記後將股款發還股東，或任由股東收回者
，公司負責人各處五年以下有期徒刑、拘役或科或併科新臺幣五
十萬元以上二百五十萬元以下罰金。
有前項情事時，公司負責人應與各該股東連帶賠償公司或第三人
因此所受之損害。
第一項裁判確定後，由檢察機關通知中央主管機關撤銷或廢止其
登記。但裁判確定前，已為補正或經主管機關限期補正已補正者
，不在此限。
公司之設立或其他登記事項有偽造、變造文書，經裁判確定後，
由檢察機關通知中央主管機關撤銷或廢止其登記。
中華民國刑法第339條（普通詐欺罪）
意圖為自己或第三人不法之所有，以詐術使人將本人或第三人之
物交付者，處五年以下有期徒刑、拘役或科或併科一千元以下罰
金。
以前項方法得財產上不法之利益或使第三人得之者，亦同。
前二項之未遂犯罰之。


司法院資訊處製作；財團法人民間司法改革基金會備份。
